【裁判字號】    98,家上,193
【裁判日期】    990127
【裁判案由】    離婚
【裁判全文】
臺灣高等法院民事判決                 98年度家上字第193號
上  訴  人  甲○○
被上訴人    己○○
訴訟代理人  周靜儀律師
上列當事人間離婚事件，上訴人對於中華民國98年6月26日臺灣
板橋地方法院98年度婚字第190號第一審判決提起上訴，本院於
99年1月13日言詞辯論終結，判決如下：
    主  文
原判決廢棄。
被上訴人在第一審之訴駁回。
第一、二審訴訟費用由被上訴人負擔。
    事實及理由
一、被上訴人主張：兩造於民國69年12月6日結婚，婚後同住於
    台北縣樹林市○○街25巷28號。兩造婚姻自長子出生後，上
    訴人時因子女教育問題、疑心被上訴人有外遇等，無法控制
    情緒，屢次動怒毆打被上訴人成傷，如於：1.88年5月26日
    毆打致被上訴人右臂瘀腫、後腦挫傷腫痛、左腕瘀腫；2.88
    年8月6日毆打致被上訴人左大腿挫傷、瘀血（外側面約7×7
    公分）；3.88年11月19日毆打致被上訴人胸部挫傷、右手擦
    傷；4.91年6月1日毆打致被上訴人受臉頭皮及頸之挫傷、流
    鼻血；5.91年9月7日毆打致被上訴人眩暈、關節痛（部位不
    明）；6.93年1月26日毆打致被上訴人肩及上臂之扭傷及拉
    傷。又92年6月17日上訴人復因前開問題動怒，欲拿鹽酸潑
    灑被上訴人，被上訴人害怕生命受到危險而離家出走，返回
    屏東娘家。上訴人前述毆打及欲拿鹽酸潑灑行為，業已逾越
    一般夫妻間爭執所可容忍之肢體侵犯程度，應認屬動搖夫妻
    間誠摯相待而危及婚姻維繫之行為，且已達不堪同居虐待之
    程度。而兩造因上訴人前述虐待行為致有分居之客觀行為，
    已使兩造婚姻發生嚴重破綻，難以維持，而此等事由之發生
    ，上訴人應負完全之過失。爰依民法第1052條第1項第3款、
    第2項規定訴請離婚。
    原審為被上訴人勝訴之判決。其於本院答辯聲明：上訴駁回
    。
二、上訴人則以：伊為領有甲級電匠執照之水電工程人員，自與
    被上訴人結婚以來，一直努力從事水電工作，以讓妻兒生活
    無虞。伊從未毆打被上訴人，被上訴人就其主張受傷乙節，
    雖提出診斷證明書為佐，然被上訴人所提診斷證明書均出自
    不同之診所或醫院，且除樹林市仁愛醫院距兩造住家尚近外
    ，其餘均離家甚遠，甚至有遠及新莊市及板橋市者，顯與常
    理有違。且兩造所生子女均證稱僅見兩造爭吵，從未見被上
    訴人遭伊毆打。至兩造關係之所以至今日狀況，乃肇因於被
    上訴人執意經營直銷工作，經常三更半夜才回家，並嘲諷上
    訴人從事水電工作沒出息，復藉故離家不歸，實應為婚姻之
    破綻負較大之責任，應不得提出離婚之請求。而被上訴人返
    家團圓迄今仍係伊及子女最大之期盼等語，資為抗辯。其上
    訴聲明：(1)原判決廢棄。(2)被上訴人在第一審之訴駁回。
三、查兩造於69年12月6日結婚，原同住於台北縣樹林市○○街
    25巷28號，現婚姻關係仍存續中。婚後育有子女丙○○（70
    年8月9日生）、丁○○（72年2月12日生）、乙○○（74年5
    月18日生）、戊○○（76年9月1日生）四人。被上訴人自92
    年6月17日起離家至今。此為兩造所不爭執，並有戶籍謄本
    、戶口名簿可稽（見97年家補字第212號卷第7、32頁）。
四、被上訴人主張上訴人於婚姻關係存續期間，動輒毆打伊成傷
    ，並欲拿鹽酸潑灑伊，已達不堪同居虐待程度，伊因不堪虐
    待且恐生命遭受危險，乃於92年6月17日返回屏東娘家，兩
    造分居迄今，婚姻所生破綻已難回復，爰依民法第1052條第
    1項第3款、第2項規定訴請離婚等語。上訴人則以前詞置辯
    。經查：
(一)被上訴人主張其於下列時間遭上訴人毆打致受傷：1.88年5月
  26日右臂瘀腫、後腦挫傷腫痛、左腕瘀腫；2.88年8月6日左大
  腿挫、瘀血（外側面約7*7公分）；3.88年11月19日胸部挫傷
  、右手擦傷；4.91年6月1日臉頭皮及頸之挫傷、鼻血；5.91年
  9月7日眩暈、關節痛（部位不明）；6.93年1月26日肩及上臂
  之扭傷及拉傷等情，固據被上訴人提出診斷證明書6紙為證（
  見本院卷第66至71頁），惟上訴人堅詞否認曾毆打被上訴人，
  辯稱被上訴人發脾氣時常亂摔東西，伊為阻止被上訴人偶會發
  生拉扯等語。查：
1.證人即兩造子女丁○○、丙○○證稱未見過上訴人毆打被上訴
  人，只看過兩造吵架。而兩造吵架時，被上訴人會丟擲東西發
  洩情緒，上訴人為制止被上訴人亂扔東西時，兩人會發生拉扯
  等語（見原審卷第31、32頁、本院卷第45頁）。足證上訴人辯
  稱其係為阻止被上訴人扔擲物品，方與被上訴人發生拉扯乙節
  非虛。
2.證人即兩造女兒乙○○則證稱91年6月1日當天固有接獲被上訴
  人電話後，趕到醫院看到被上訴人流鼻血，但伊不知道被上訴
  人為何會受傷，是被上訴人在診間內告知係遭上訴人毆打，當
  時上訴人在診間外面等語（見本院卷第49頁）。依其證言可知
  ，其未目睹被上訴人受傷經過，僅單純聽聞被上訴人片面陳述
  ，此部分應屬傳聞證據，尚難作為論斷之依據。此外並無其他
  佐證可資證明被上訴人主張遭毆傷乙節為真，加以上訴人堅詞
  否認被上訴人流鼻血係遭其毆打所致，自不得僅憑該紙診斷書
  即認被上訴人當日曾遭上訴人蓄意毆打。
3.被上訴人雖舉其與兒子丙○○、戊○○電話錄音譯文為佐（見
  原審卷第21至25頁），主張上訴人確有毆打行為云云。惟觀諸
  被上訴人與大兒子丙○○之電話錄音譯文內容，大部分為被上
  訴人單方之陳述，丙○○多半沈默以對，其雖於被上訴人連續
  三次質問其自懂事以來有無看過被上訴人遭上訴人毆打後，簡
  單回答「有啦」，然於被上訴人進一步要求其要跳出來講話時
  ，則反駁「你的實際情況我完全不知道呀!」（見原審卷第21
  至23頁）。丙○○並於本院證稱：伊當時以為不小心之拉扯碰
  撞均算在內，故回答被上訴人「有」等語（見本院卷第49頁）
  ，另兩造之三子戊○○雖於被上訴人電話中質問有無看過被上
  訴人遭上訴人毆打時，答稱看過，然其業於原審及本院證稱伊
  此部分回答僅是表示看過兩造吵架，被上訴人打電話當時伊正
  在網咖打電腦，伊一心只想趕快結束與被上訴人之對話，故順
  其意回答等語（見本院卷第49頁）。是該錄音譯文亦不足為上
  訴人不利之論據。
4.再者，91年9月7日之診斷證明書僅記載被上訴人眩暈、關節痛
  （部位不明），並無任何外傷，顯無從證明上訴人有毆打被上
  訴人之行為。
5.至93年1月26日診斷證明書部分，上訴人否認有毆打行為，並
  辯稱伊係除夕當天尋找被上訴人，見被上訴人與一名男子相偕
  同行，欲勸被上訴人回家，但為被上訴人所拒，雙方發生爭執
  並鬧進警局等語。查證人丁○○證稱因被上訴人離家，上訴人
  四處尋找並向警局報人口失蹤。當天到警局有看到一名男子，
  說話口氣蠻兇的。上訴人和伊有求被上訴人返家，但被上訴人
  回稱她幹嘛要回去洗衣拖地做家事，伊有向被上訴人說她不用
  做家事，我們做就好了，但被上訴人還是不肯回去。後來被上
  訴人與那名男子欲一起離開警局，上訴人向被上訴人表明要載
  被上訴人，但被上訴人拒絕，仍和那名男子一起離開警局等語
  （見本院卷第51頁）。證人戊○○、乙○○亦同此證述（見本
  院卷第51頁）。被上訴人復自承除夕當天，伊與男性友人陳金
  源至新莊市○○路，遇見上訴人，上訴人欲拉伊，伊閃躲，上
  訴人就一直拉伊皮包，93年1月26日診斷書所載傷勢即因拉扯
  所造成（見本院卷第51頁）。依上述，被上訴人於92年6月17
  日離家，距除夕已有半年之久，上訴人於除夕當天在外尋妻，
  卻見身為妻子之被上訴人與他名男子同行，且拒絕返家，其情
  緒激動乃事所當然，而被上訴人亦自承伊肩部及上臂受傷係因
  拉扯所致，顯見上訴人辯稱其係要被上訴人回家，並無動手毆
  打情事乙節為實在。
6.證人黃沈翠美雖證稱十幾年前曾目睹上訴人拉被上訴人頭髮並
  用拳頭捶她云云（見原審卷第32頁），惟此據上訴人否認，而
  證人黃沈翠美為被上訴人之母，立場本有偏頗，且其所言與被
  上訴人並提診斷書時間、傷勢均不吻合，亦與兩造子女丁○○
  、丙○○證述不符，自難遽予憑採。
(二)被上訴人另主張92年6月17日因上訴人欲向伊潑灑鹽酸，伊始
  離家，並提出其與女兒乙○○之電話錄音譯文為證（見原審卷
  第25頁）。然證人丙○○、丁○○、戊○○、乙○○均證稱家
  中只使用廚房清潔劑，並無使用鹽酸或硫酸之類物品（見本院
  卷第46、47頁）。證人乙○○並證稱因伊很厭煩接獲被上訴人
  此種詢問電話，故於電話中照被上訴人意思回話。但當天兩造
  是跑到伊房間吵架，伊叫二人不要再吵，沒有印象上訴人要潑
  被上訴人鹽酸之事等語（見本院卷第47頁）。證人丙○○亦證
  稱當天伊在家，兩造原在妹妹即乙○○房間吵，後來兩造坐到
  客廳吵，手上均無任何東西等語（見本院卷第47頁）。是被上
  訴人此節主張顯乏佐證，不足採信。
(三)按民法第1052條第2項所稱「有前項以外之重大事由，難以維
  持婚姻者」，係抽象的、概括的離婚事由，此乃緣於民國74年
  修正民法親屬編時，為因應實際需要，參酌各國立法例，導入
  破綻主義思想所增設。但其事由應由夫妻一方負責者，僅他方
  得請求離婚，是其所採者為消極破綻主義精神，非積極破綻主
  義。關於「難以維持婚姻之重大事由」，係以婚姻是否已生破
  綻而無回復之希望為其判斷之標準。而婚姻是否已生破綻無回
  復之希望，則應依客觀之標準，即難以維持婚姻之事實，是否
  已達於倘處於同一境況，任何人均將喪失維持婚姻意欲之程度
  而定。至於同條項但書所規定「難以維持婚姻之重大事由應由
  夫妻之一方負責者，僅他方得請求離婚」，乃因如肯定有責配
  偶之離婚請求，無異承認恣意離婚，破壞婚姻秩序，且有背於
  道義，尤其違反自己清白（clean hands）之法理，有欠公允，
  同時亦與國民之法感情及倫理觀念不合，因而採消極破綻主義
  。倘該重大事由，夫妻雙方均須負責時，應比較衡量雙方之有
  責程度，僅責任較輕之一方得向責任較重之他方請求離婚，如
  有責程度相同時，雙方均得請求離婚，始屬公允，是責任較重
  之一方應不得向責任較輕之他方請求離婚。最高法院94年度台
  上字第2059號裁判見解亦同，可資參照。
(四)被上訴人雖主張兩造因上訴人虐待行為致有分居之客觀行為，
  已使兩造婚姻發生嚴重破綻，難以維持，且上訴人就此應負完
  全之責任云云。然承前述，上訴人並無被上訴人所指之毆打及
  潑灑鹽酸行為。且證人即兩造所生四名子女丙○○、丁○○、
  戊○○、乙○○均證稱被上訴人於從事直銷後，即開始晚歸，
  且自92年6月17日離家後從未返家探視（見本院卷第43至45頁
  ）。證人丙○○、乙○○並證稱兩造發生爭吵係因被上訴人太
  晚回家（見本院卷第46頁）。證人丙○○復證稱92年中秋節時
  ，伊和弟弟戊○○、上訴人在新莊一家商店前，看到被上訴人
  和一名男子在烤肉，當時伊等有過去打招呼，上訴人有和被上
  訴人講話，但被上訴人不理他等語（見本院卷第50頁）。參諸
  前開證人丁○○、戊○○、乙○○所述，被上訴人於除夕當天
  經上訴人及子女懇求後，猶拒絕回家團圓，甚且偕同男子離開
  。由此足證兩造分居6年餘，實因被上訴人單方執意離家所致
  。被上訴人就此婚姻所生重大破綻之可歸責性顯遠大於上訴人
  。揆諸前揭說明，被上訴人自不得請求離婚。
五、綜上，上訴人並無被上訴人指陳之毆打及潑灑鹽酸行為，被
    上訴人據此主張其受有民法第1052條第1項第3款之不堪同居
    虐待，即無足取。且兩造婚姻之重大破綻應由被上訴人負較
    重之責任。從而，被上訴人依民法第1052條第1項第3款、第
    2項規定訴請離婚，洵屬無據，不應准許。原審判准兩造離
    婚，尚有未洽。上訴意旨指摘原判決不當，求予廢棄改判，
    為有理由。自應由本院予以廢棄改判，如主文第2項所示。
六、據上論結，本件上訴為有理由，依民事訴訟法第450條、第
    78條，判決如主文。
中    華    民    國    99    年    1     月    27    日
                    民事第一庭
                        審判長法  官  張耀彩
                              法  官  林金吾
                              法  官  盧彥如
正本係照原本作成。
如不服本判決，應於收受送達後20日內向本院提出上訴書狀，其
未表明上訴理由者，應於提出上訴後20日內向本院補提理由書狀
（均須按他造當事人之人數附繕本）上訴時應提出委任律師或具
有律師資格之人之委任狀；委任有律師資格者，另應附具律師資
格證書及釋明委任人與受任人有民事訴訟法第466條之1第1項但
書或第2項（詳附註）所定關係之釋明文書影本。
中    華    民    國    99    年    1     月    28    日
                              書記官  鄭兆璋
附註：
民事訴訟法第466條之1（第1項、第2項）：
對於第二審判決上訴，上訴人應委任律師為訴訟代理人。但上訴
人或其他法定代理人具有律師資格者，不在此限。
上訴人之配偶、三親等內之血親、二親等內之姻親，或上訴人為
法人、中央或地方機關時，其所屬專任人員具有律師資格並經法
院認為適當者，亦得為第三審訴訟代理人。

司法院資訊處製作；財團法人民間司法改革基金會備份。
